臺灣高等法院花蓮分院刑事判決
上　訴　人　臺灣花蓮地方法院檢察署檢察官
上　訴　人
即　被　告　辛○○
選任辯護人　廖學忠律師
被　　　告　己○○
指定辯護人　鍾年展律師
被　　　告　壬○○
選任辯護人　廖學忠律師
上列上訴人因詐欺等案件，不服臺灣花蓮地方法院94年度訴字第
196號中華民國95年12月27日及95年2月7日第1審判決（起訴案號
：臺灣花蓮地方法院檢察署94年度偵字第227號），提起上訴，
本院判決如下：
    主  文
上訴駁回。
    事  實
一、辛○○明知利用人頭向銀行申請之支票屆期將無法兌現（俗
    稱芭樂票），如予售出，購買者持以購物或調現，將使收票
    人受到詐騙，竟仍基於意圖為自己不法所有，並以此為業的
    犯意，於民國（下同）92年10月間起，分別以每張3000元至
    3500元之代價向許秀莉購入包括「杉本興業有限公司」在內
    及其他發票人所開立之空白人頭支票（購得之支票均已蓋妥
    發票人印鑑），由辛○○填載發票日期，在更生日報花蓮、
    宜蘭辦事處，刊登「支票借您用、王小姐、0000000000」之
    廣告，對外以王小姐或王代書之名義，出售牟利，再由辛○○本人或委託有幫助犯意之黃金淵、陳振標及陳秋雄等人，
    將上述空白人頭支票以每張4500元至6000元不等之代價，售
    予戊○○等人使用（買受空白人頭支票者及時間、票號、張
    數，均詳如附表一、二所示），面額則視購買者個人需求，
    由辛○○代填或由購買者自行填寫，致附表一所示之持票人
    陷於錯誤，交付收受支票，嗣因支票不獲兌現，受有損失，
    始知受騙。嗣經警扣得辛○○所有之空白人頭支票9張及估
    價單55張、行動電話1支、雜記紙6張、記事本23頁、信封6
    張、印製王代書字樣之名片9張（扣押物清單誤載為8張）、
    打印機1台等物。
二、案經法務部調查局東部地區機動工作組報請臺灣花蓮地方法
    院檢察署檢察官偵查起訴。
    理  由
甲、被告辛○○部分
  壹、常業詐欺有罪部分
    一、訊據被告辛○○對於上開犯行，於原審審理中已經坦承
        不諱，其中證人即共同被告許秀莉於警詢中證稱：帳冊
        內記載「花」的即是辛○○向伊拿的票數等語，經查，
        該帳冊記載「花」之支票數量核算後為147張，核與被
        告辛○○於調查中稱：總計我購買的人頭支票超過100
        張等語大致相符。此外，另有證人即共同被告黃金淵、
        陳振標、陳秋雄、戊○○、甲○○於警詢、偵查之供述
        ，及證人侯歡玲、劉梓源、陳當良、丙○○、乙○○、
        林輝崇、孫曉暉、丁○○於警詢之證述可稽。此外，另
        有杉本興業有限公司設立登記申請書、設立登記表、股
        東同意書影本、永長盛實業股份有限公司設立登記申請
        書、設立登記表、股東同意書影本、安泰銀行中和分行
        、臺灣土地銀行雙和分行支票存款開戶資料、支票影本
        、退票理由單影本、花蓮第二信用合作社票據退票單、
        名片影本、剪報影本、安泰銀行中和分行95年1月19日
        （95）安和發字第0956000024號函、臺灣土地銀行雙和
        分行95年1月12日雙和存字第0950000034號函。此外，
        另有被告辛○○所有之空白人頭支票9張及估價單55張
        、行動電話1支、雜記紙6張、記事本23頁、信封6張、
        印製王代書名片9張、打印機1台等物及許秀莉所有之帳
        冊（編號6-2）扣案可證。
    二、被告辛○○（下稱被告）於上訴後否認犯行，改稱不知
        道所交付的票據是空頭支票，許秀莉也告知票據都是沒
        有問題的票，因此並沒有詐欺犯行等語。經查：被告於
        上訴後對於檢察官所提出證據之證據能力都表示沒有意
        見，也同意作為證據使用（本院卷頁88），被告傳喚之
        證人戊○○在本院證稱確實有向被告以5000元到6000的
        價格購買過3張支票，填載的票面金額從5萬元到7萬元
        ，金額最高的1張是25萬元（本院卷頁154以下），均與
        前述證人所述情節相符，足以證明被告的確是在販售支
        票，而且無論票面的金額多寡，販賣票據的金額一律1
        張在4500元到6000元之間，則衡諸支票原本在法律制度
        的設計上就是一種支付工具，發票人必須依照票面金額
        委由金融機構支付票款給執票人，發票人仍然負有支付
        票款的責任，發票人必須有足夠的資金或信用來支付票
        面所記載的款項，因此轉讓支票的人理應對於發票人的
        信用有所瞭解，但是本案被告卻是一次買進百張以上不
        明公司的支票，買進之後，再轉手出賣他人，對於發票
        人的信用完全沒有瞭解，而且被告也知道購買支票的人
        就是要把支票再轉交他人供作支付工具或擔保之用，尤
        其，票面的金額竟然完全任由購買支票的人自行填載或
        者是由被告依照購買支票人的要求填載，完全不顧發票
        人有無支付能力，則如果被告所出售的支票是正常具有
        信用的發票人，依理可能依照票面金額收取一定金額的
        利息，豈有可能無論票面金額多寡一律以1張支票4500
        元到6000元的價格出售之理，足證被告出售支票係供作
        他人使用，已經有施用詐術的客觀行為。被告雖然又辯
        稱並不知道支票是有問題的支票，但是被告在本院審理
        中，坦承支票的到期日都必須依照許秀莉的指示填載，
        通常都是在3個月到半年之間，而且也都必須把這些支
        票的到期日記載在筆記本上，刊登廣告上的電話是易付
        卡，廣告上的王小姐既不是被告也不是許秀莉（本院卷
        頁161），則如果被告不知道支票是有問題的票，為何
        在刊登的廣告上不使用自己或者是許秀莉的真實姓名以
        及聯絡方式，以供購買支票的人在發生退票時，可以迅
        速地與被告聯繫並且解決退票問題，尤其，被告對於所
        出售支票的票面金額完全不加以注意，可以由購買支票
        的人任意填寫，卻反而將支票的到期日一一記載清楚，
        甚至還要依照許秀莉的指示填寫，不讓買受支票的人自
        己填寫，顯然被告是要控制支票因為同一發票人到期日
        無法支付而退票，導致發票人因為信用不良而成為拒絕
        往來戶以至於票據無法再出售的風險，此更足以認定被
        告在買進支票的時候就知道這些支票原本就是空頭支票
        ，被告辯稱不知情，未可採信。從而，本案罪證明確，
        被告犯行，應堪認定。
    三、又按刑法上所謂常業犯，指反覆以同種類行為為目的之
        社會活動之職業性犯罪而言，至於犯罪所得之多寡，是
        否恃此犯罪為唯一之謀生職業，則非所問，縱令兼有其
        他職業，仍無礙於該常業犯罪之成立，最高法院著有85
        年度台上字第510號判例可資參照，被告明知其向許秀
        莉所購買之空白人頭支票無法兌現，竟仍買受後販售與
        他人牟利，知其所為極易成為詐欺集團之犯罪工具，將
        銀行核發之支票交他人使用，以供作為詐欺之工具，而
        且以被告販賣支票之張數以及每張支票出售的價格在45
        00元到6000元之間，其所得顯足以作為維生之方法，故
        被告所為屬於常業犯。
    四、核被告辛○○所為，係犯刑法第340條之常業詐欺罪。
        被告犯後，刑法第340條之常業詐欺罪雖然在95年刪除
        ，但是因為被告是連續多次出售多達30餘張的空頭支票
        ，按照95年修正前刑法第56條可論以連續犯，而以一罪
        論，但是刑法第56條也在95年刪除，則被告所為依照修
        正後刑法應分論併罰，經總體比較修正前後刑法之前揭
        規定，仍以修正前刑法第340條之規定有利於被告，因
        此仍應論以常業詐欺罪。原審因而論處被告罪刑，認事
        用法，均無違誤，被告否認犯行，提起上訴，為無理由
        ，應予駁回。爰審酌被告為牟取私利，竟然收購空頭支
        票，並且轉售圖利，被告所為已嚴重傷害金融秩序，出
        售之人頭支票數量約百餘張，侵害他人財產法益甚鉅等
        一切情狀，量處如主文所示之刑。扣案之空白人頭支票
        9張為被告辛○○所有，預備供其犯罪所用之物，行動
        電話1支、信封6張、印有王代書字樣名片9張、打印機
        1台等物均為被告所有供其犯罪所用之物，均經被告辛○○自承在卷（見原審卷頁212）均應依法宣告沒收。
        至於扣案之估價單55張、雜記紙6張、記事本23頁等物
        僅屬被告辛○○買受或出售支票之紀錄，非供犯罪直接
        所用之物，另扣有名片10張與本件非直接相關，均無庸
        宣告沒收，併予說明。
  貳、偽造有價證券無罪部分
    一、公訴人雖認為被告辛○○在前揭犯罪事實中，就所交付
        之支票另外犯有偽造有價證券罪嫌。
    二、然按：刑法上所謂偽造有價證券，以無權簽發之人冒用
        他人名義簽發為要件，如果行為人基於本人之授權，或
        其他原因有權簽發者，則與無權之偽造行為不同，除涉
        犯他項罪名外，尚難遽以該罪名論擬。再一般俗稱「人
        頭票」或「芭樂票」，除由他人冒用本人名義開戶，於
        領票後以低價販賣圖利者外，亦有本人自行開戶領取票
        據並蓋用發票人印章後，以一定對價出售得利者，此種
        情形，既係授權買受該票據之人任意填寫票面金額，即
        與未經授權擅自偽造有別，故尚難僅以販賣「人頭票」
        或「芭樂票」，即逕謂應負偽造有價證券罪責（最高法
        院92年度台上字第3700號判決可資參照）。
    三、經查衡諸社會常情，簽發人頭支票即俗稱芭樂票者既無
        兌現票據之真意，而透過管道購買取得人頭支票者，亦
        無非在交易時欲持該等人頭支票向他人行使，憑以獲取
        信用或財產上之不法利益，供作人頭戶之人無論是支票
        供應者向他人借用或者是虛設行號，支票所應記載的事
        項都是由提供支票的來源者準備周全或者是授權購買人
        頭支票者自行填載，本案被告所購入的支票也都是已經
        填載到期日以及其他應記載事項完全的支票或由許秀莉
        等人授權填載，只是票面金額委由被告自行填載或是向
        被告購買支票的人自行填載，而且從被告出售支票之金
        額，無論票面金額是多少，1張支票的價格固定是4500
        元到6000元之間，顯見支票的提供者對於票面金額的填
        載並沒有任何的限制。況證人陳武魁於原審中證稱：伊
        有將身份證交綽號「阿國」之人設立公司，並至銀行辦
        理支票開戶，然並未實際經營公司，公司大小章都交給
        「阿國」保管等語（見原審卷頁192、頁193、頁196）
        ，足證確有授權他人填載支票之應記載事項。雖證人陳
        武魁另證稱：伊有開立支票帳戶，但沒有授權「阿國」
        使用該支票云云，惟既然證人陳武魁並未實際經營公司
        ，僅為掛名之負責人，且其自陳知道至銀行係為辦理支
        票帳戶之開立，且公司印章及其私章均交「阿國」持有
        ，則既然陳武魁並非為了要自己使用支票而開立支票帳
        戶，顯然其明知申請支票係另有他用，況其亦將支票印
        鑑章交予「阿國」，對「阿國」如何使用支票毫不過問
        ，則當然有授權他人使用支票之意思。既然本件有取得
        發票人即「杉本興業有限公司」名義負責人陳武魁之同
        意後方轉售予他人使用，且參酌起訴書亦記載被告辛○○所購得之支票業已蓋妥發票人印鑑章，則被告辛○○
        應無再偽造陳武魁人頭支票之行為。本件既然無證據證
        明被告辛○○有偽造支票之行為，則其被訴之偽造有價
        證券犯行部分自亦屬無從證明，然因此部分與常業詐欺
        罪部分有牽連犯之裁判上一罪關係，故被告辛○○被訴
        偽造有價證券罪嫌部分則不另為無罪之諭知；原審就此
        部分為被告不另為無罪的諭知，並無違誤，檢察官之上
        訴，為無理由，應予駁回。
乙、被告己○○部分：
  一、公訴意旨略以：被告己○○意圖為自己不法之所有，於93
      年1月間取得辛○○出售面額29萬元之「芭樂票」1張（付
      款人臺灣銀行龍山分行、發票人亞吉有限公司，支票號碼
      219978、發票日93年3月31日）後，持向丙○○借得同額
      現金，詎該支票屆期提示竟遭退票無法兌現，己○○亦避
      不見面，丙○○始知遭騙。因認被告己○○涉有刑法第20
      1條第2項行使偽造有價證券罪嫌、第339條第1項之詐欺取
      財罪嫌等語。
  二、訊據被告己○○堅決否認有上揭詐欺或行使偽造有價證券
      犯行，辯稱：伊不知道該支票是芭樂票，該支票是別人拿
      給伊的，當初拿支票向丙○○借款15萬元，伊之前曾向丙○○借過錢，有多次金錢往來，僅是單純的借貸關係等語
      。
三、經查：
（一）被告己○○並非直接向辛○○購得上該支票等情，業據證
      人辛○○於原審審理中證述明確（見原審卷（二）頁148
      ），足證被告己○○並不是直接向辛○○購買芭樂票。
（二）另證人丙○○於原審證稱：伊與己○○是認識很多年的朋
      友，有過金錢往來，都是被告己○○跟伊借錢周轉，周轉
      金額不會很大，其中有一次拿支票作擔保，其他沒有。己○○有於93年1月間，向伊周轉，拿1張29萬元的支票給伊
      ，向伊借了15萬元，己○○在拿支票借15萬之前，有向伊
      借10萬元之支票，伊收到支票後有打電話向銀行照會過。
      銀行告訴伊日期還沒有到，但沒有說之前有沒有跳票紀錄
      ，伊有問銀行票有沒有問題，銀行人員說目前正常，之前
      己○○跟伊借錢，沒有賴帳過。因為伊以前就借錢給他過
      ，認識他10年了，每次他都借3、5萬元，所以此次才又借
      他錢。己○○除了拿29萬元之支票外，另拿了面額50萬元
      之支票當作抵押，他說先寄放在伊這裡，也是當作保證，
      50萬元的支票日期比較後面等語（見原審卷（二）頁152
      至頁157）。堪認被告己○○與丙○○為朋友關係，丙○○之前亦多次借款予被告己○○，應係評估其資力是否良
      好，始同意借款，尚難僅因其所持之支票嗣後查知係屬芭
      樂票，即認為被告係明知此情而以此為詐騙之工具向丙○○騙取財物，況且丙○○收取支票後，並向銀行查詢票信
      ，經查詢亦屬正常後始為收受，故被告己○○辯稱其不知
      道該支票係屬人頭支票等詞，應可採信。
  四、綜上所述，本件公訴人所舉之證據，不足積極證明被告己○○有詐欺或行使偽造有價證券之犯行，原審因而為被告
      無罪之判決，並無違誤，檢察官之上訴為無理由，應予駁
      回。
丙、被告壬○○部分：
  一、公訴意旨另以：被告壬○○於93年2月底，在花蓮市○○○
      路合歡飯店前，向辛○○以5000元價格購得已填妥之面額
      80000元「芭樂票」1張（付款人華南銀行瑞祥分行，發票
      人陳鴻志帳戶，支票號碼0000000，發票日93年3月10日）
      ，竟意圖為自己不法之所有，持向張文聰調借同額現金，
      使張文聰陷於錯誤即予借款，詎屆期竟遭退票無法兌現，
      始知受騙，壬○○於日後已以80000元現金換回上述支票
      。因認被告壬○○涉有刑法第201條第2項行使偽造有價證
      券罪嫌、第339條第1項之詐欺取財罪嫌等語。
  二、訊據被告壬○○堅決否認有何上揭詐欺或行使偽造有價證
      券犯行，辯稱：我看到更生日報刊登支票借用之廣告，就
      跟被告辛○○接洽，我當時的意思是向她借票，且我有去
      查銀行的帳戶，知道那不是芭樂票，所以我就拿票去跟張
      文聰借錢，張文聰也確認不是芭樂票，也將錢借給我，票
      期時間到之前我要去存，但是銀行不接受，我把錢拿回來
      告知張文聰票無法存，就立刻還他錢，叫他把票還給我，
      且我借款時亦拿價值80幾萬元的車子去質押借款，若我有
      意思故意跳票，也不用拿錢去銀行存等語。
  三、經查：
    （一）證人張文聰於原審證稱：被告壬○○在93年2月間有
          拿1張票向我調借現金，後來跳票後3至5天後有還我
          80000元，跳票後我有告訴壬○○跳票的事，他說他
          馬上還我錢，我們純粹為借貸關係。我是經營聯合融
          資公司，一般都是汽車借款，以汽車借款並持支票來
          借款，壬○○當時借錢時也有拿車子質借，並算利息
          ，我收到支票後有跟銀行照會，當時我係問有無跳票
          紀錄，經銀行查詢後說沒有跳票紀錄，我在詢問銀行
          時，壬○○在場，他有聽到。後來跳票時，壬○○的
          車子還在我那邊，我評估車子的價值，有超過80000
          元等語（見原審卷頁201至頁205）。堪認被告壬○○
          為向張文聰借貸，將價值高於借款數額之車輛質押予
          張文聰，雖被告壬○○以支票向張文聰調現，惟既然
          被告壬○○業以車輛為擔保，則其再持客票與張文聰
          應係屬加強擔保之意，且其係以車輛質押，應有償還
          款項之意，實與單純持客票調現詐領現金有異，否則
          其何需以價值高於80000元之車輛予以質押？況且張
          文聰收取支票後，並立即在被告壬○○面前向銀行查
          詢票信，經查詢亦屬正常後始為收受，故被告壬○○
          辯稱其相信支票帳戶可供其使用，而無詐欺犯意等詞
          ，應可採信。
    （二）另證人辛○○於原審證稱：我有賣人頭票給壬○○，
          係以王小姐名義刊登廣告，壬○○說時間到了，他會
          去過票，壬○○並沒有問到支票是否為人頭票，也不
          知道是否經過發票人同意才開票等（見原審卷頁206
          至頁208）。足認證人辛○○交付支票予被告壬○○
          時，亦未明確告知支票來源有問題，此核與被告鍾換
          仁所辯相符。是以，依卷內事證，既然僅能證明該支
          票遭退票而尚無法認定該支票係屬偽造之積極證據，
          故實難僅以該支票最終遭退票即予推論該支票係屬偽
          造之支票，則被告壬○○亦難以認定有何行使偽造有
          價證券之罪嫌。
  四、綜上所述，本件公訴人所舉之證據，無法積極證明被告壬○○有詐欺或行使偽造有價證券之犯行，原審因而為無罪
      之判決，並無違誤，檢察官提起上訴，為無理由，應予駁
      回。
丁、據上論斷，應依刑事訴訟法第368條判決如主文。
本案經檢察官庚○○到庭執行職務。
中　　華　　民　　國　　96　　年　　7 　　月　　4 　　日
                  刑事庭審判長法  官 謝志揚
                              法  官 蔣有木
                              法  官 賴淳良
以上正本證明與原本無異。
如對本判決不服，應於送達後10日內，向本院提出上訴狀。其未
敘述理由者，並應於提出上訴狀後10日內向本院補提理由狀（須
附繕本）。
                              書記官 邱廣譽
中　　華　　民　　國　　96　　年　　7　 　月　  4　　日
附錄    本判決論罪科刑法條：
刑法第340條（95年修正前，現已刪除）
以犯第三百三十九條之罪為常業者，處一年以上七年以下有期徒
刑，得併科五萬元以下罰金。
